---
title: "Introdução a manipulação de dados no R"
subtitle: "VIII Encontro de Economia do Espírito Santo"
author: "Victor Nunes Toscano"
institute: "SETADES"
date: "10/11/2021"
output:
  xaringan::moon_reader:
    lib_dir: libs
    nature:
      highlightStyle: github
      highlightLines: true
      countIncrementalSlides: false
---
```{r setup, include=FALSE}
rm(list = ls())
options(htmltools.dir.version = FALSE)
```

# Sobre mim

**Victor Nunes Toscano**

Sou servidor público há mais de 10 anos, sempre trabalhando com análise de dados.

Atualmente, estou na Secretaria de Trabalho, Assistência e Desenvolvimento Social (SETADES) e tenho trabalhado com dados sociais e avaliação de políticas públicas.
![foto](https://lh5.googleusercontent.com/lk2OeiJqT1X3pAh46hVYibEzmiF5wU3yvJkok7GF5GGalmmwc1RAVLKLuw4zgdh9kfcT42tPUW7PL5PvMLGVihCY-k5XyJvfhIMDphwjCOUj_pa6bxh6r_blrQccwhfS7A=w1280)

[Meu site](https://sites.google.com/site/vntoscano)

---
# Objetivo
Manipular as séries que serão utilizadas na apresentação dos modelos de previsão.


## Roteiro
1. Requisitos
2. Sobre a base de dados
3. Arrumando a base de dados (passo a passo)
  + Importar
  + Manipular
  + Exportar
4. Visualizando
5. Criando o objeto de série temporal (base)


---
# Requisitos
- R instalado - [LINK](https://cran.r-project.org/)
- RStudio instalado - [LINK](https://www.rstudio.com/products/rstudio/download/)

### Pacotes utilizados
```{r warning=FALSE, message=FALSE}
# install.packages("dplyr")
# install.packages("tidyr")
# install.packages("janitor")
# install.packages("lubridate")
# install.packages("ggplot2")
# install.packages("patchwork")
# install.packages("readxl")

library(dplyr) # manipulação de base de dados 
library(tidyr) # ferramenta de faxina de dados
library(janitor) # ferramenta para faxina de dados
library(lubridate) # pacote para lidar com datas
library(ggplot2) # pacote de visualização
library(patchwork) # pacote compor gráficos
library(readxl) # pacote para importar dados do Excel
```


---
# A base de dados

Nossa fonte de dados é o arquivo compilado pelo [Instituto Jones dos Santos Neves](http://ijsn.es.gov.br/) (IJSN) sobre o desempenho do setor de Serviços. A fonte principal é a Pesquisa Mensal de Serviços (PMS) publicada pelo [Instituto Brasileiro de Geografia e Estatística](https://sidra.ibge.gov.br/pesquisa/pms/tabelas) (IBGE).

Faça o download da base de dados [aqui](http://ijsn.es.gov.br/artigos/6002-servicos-julho-de-2021?highlight=WyJzZXJ2aVx1MDBlN29zIiwic2VydmlcdTAwZTdvcycsIl0=).

---
# A base de dados 

A **Pesquisa Mensal de Serviços** - PMS tem como objetivo produzir indicadores que permitam acompanhar o comportamento conjuntural dos principais segmentos empresariais não-financeiros do setor de serviços, excluindo-se os da saúde e da educação, complementando, através da análise de curto prazo, o mapeamento da estrutura das atividades de serviços no País, efetuado pela Pesquisa Anual de Serviços - PAS. Assim, a uma pesquisa de caráter anual e estrutural, vem se juntar outra de caráter conjuntural, imprescindível para o estudo das variações cíclicas do setor de serviços.

## Importando
Vamos olhar para a base de dados primeiro.

```{r}
dados <- readxl::read_xlsx("./bases/07_2021_PMS-78.xlsx", sheet = "Tabela 6442", skip = 2)
dados <- janitor::clean_names(dados) # para padronizar os nomes de variáveis
```


---
# A base de dados
## Resultado
```{r}
glimpse(dados) #comando para ver a estrutura da base de dados
```

---
# A base de dados
## Arrumando a base de dados
Para arrumarmos a base de dados, as linhas devem representar um período de tempo, ao passo em que as colunas representam os valores da variável ao longo do tempo. A base de dados não está estruturada dessa maneira. Por isso, vamos aplicar uma sequência de comandos para gerar uma base de dados "arrumada" para nossa análise.

Vamos focar nossa análise nas séries em nível (número índice) do Brasil e Espírito Santo, pois delas, podemos gerar diversas transformações posteriormente. Os comandos a seguir são cumulativos para gerar nossa base de dados. Copie e cole o comando em um script dentro do Rstudio.

```{r}
dados_tidy <- dados %>%
  fill(mes, unidade_territorial) %>%
  select(mes, unidade_territorial, variavel,
         indice_base_fixa_2014_100_numero_indice,
         indice_base_fixa_com_ajuste_sazonal_2014_100_numero_indice)
```

---
# A base de dados
## Arrumando a base de dados
```{r}
glimpse(dados_tidy) # Comando para verificar a estrutura dos dados.
```

---
# A base de dados
## Arrumando a base de dados
Comando para renomear as variáveis.
```{r}
dados_tidy <- dados_tidy %>% 
  rename(indice_bf = indice_base_fixa_2014_100_numero_indice,
         indice_bf_sa = indice_base_fixa_com_ajuste_sazonal_2014_100_numero_indice)
glimpse(dados_tidy)
```
---
# A base de dados
## Arrumando a base de dados
Simplificar os nomes dos índices e das unidades territoriais.
```{r}
dados_tidy <- dados_tidy %>% 
  mutate(variavel = case_when(variavel=="Índice de receita nominal de serviços" ~ "receita",
                              variavel=="Índice de volume de serviços" ~ "volume"),
         unidade_territorial = case_when(unidade_territorial=="Brasil" ~ "BR",
                                         unidade_territorial=="Espírito Santo" ~ "ES")) %>% 
  filter(unidade_territorial %in% c("BR", "ES"))
head(dados_tidy,3)
```

---
# A base de dados
## Arrumando a base de dados
Vamos transformar as informações contidas nas linhas em colunas. Como são duas informações em cada linha das colunas variavel e unidade_territorial e duas informações de coluna *indica_bf* e *indice_bf_sa*, serão combinadas com as duas colunas de índices.
```{r}
dados_tidy <- dados_tidy %>% 
  pivot_wider(names_from = c(variavel, unidade_territorial),
              names_sep = "_",
              values_from = c(indice_bf, indice_bf_sa))
```

---
# A base de dados
## Arrumando a base de dados
Veja como ficou:
```{r}
glimpse(dados_tidy)
```

---
# A base de dados
## Arrumando a base de dados
Estamos quase terminando, vamos agora criar uma sequência de datas para utilizarmos no código.
```{r}
dados_tidy <- dados_tidy %>%
  mutate(data_mes=seq(from=as.Date("2011-01-01"), to=as.Date("2021-07-01"), by="month")) %>%
  relocate(data_mes, .before = mes) %>% select(-mes) %>% glimpse()
```

---
# A base de dados
## Código completo
```{r}
dados_tidy <- dados %>%
  fill(mes, unidade_territorial) %>%
  select(mes, unidade_territorial, variavel,
         indice_base_fixa_2014_100_numero_indice,
         indice_base_fixa_com_ajuste_sazonal_2014_100_numero_indice) %>%
  rename(indice_bf = indice_base_fixa_2014_100_numero_indice,
         indice_bf_sa = indice_base_fixa_com_ajuste_sazonal_2014_100_numero_indice) %>%
  mutate(variavel = case_when(variavel=="Índice de receita nominal de serviços" ~ "receita",
                              variavel=="Índice de volume de serviços" ~ "volume"),
         unidade_territorial = case_when(unidade_territorial=="Brasil" ~ "BR",
                                         unidade_territorial=="Espírito Santo" ~ "ES")) %>%
  filter(unidade_territorial %in% c("BR", "ES")) %>%
  pivot_wider(names_from = c(variavel, unidade_territorial),
              names_sep = "_",
              values_from = c(indice_bf, indice_bf_sa)) %>%
  mutate(data_mes=seq(from=as.Date("2011-01-01"), to=as.Date("2021-07-01"), by="month")) %>%
  relocate(data_mes, .before = mes) %>% select(-mes) %>% arrange(data_mes)
```

---
# A base de dados
## Visualizando - estatísticas descritivas
```{r}
summary(dados_tidy$indice_bf_sa_volume_ES)
```

```{r}
summary(dados_tidy$indice_bf_sa_volume_BR)
```

---
# A base de dados
## Visualizando - Gráficos

Código para gerar os gráficos.
```{r}
g1 <- ggplot(dados_tidy) +
  aes(x = data_mes, y = indice_bf_sa_volume_BR) +
  geom_line(size = 0.5, colour = "#112446") +
  scale_y_continuous(breaks = seq(from = 70,to = 110,by = 10), limits = c(70,110))+
  labs(title = "Brasil",
       x = "",
       y = "Número índice, base 2014=100")+
  theme_minimal()

g2 <- ggplot(dados_tidy) +
  aes(x = data_mes, y = indice_bf_sa_volume_ES) +
  geom_line(size = 0.5, colour = "#112445") +
  scale_y_continuous(breaks = seq(from = 70,to = 110,by = 10), limits = c(70,110))+
  labs(title = "Espírito Santo",
       x = "",
       y = "")+
  theme_minimal()
```

---
# Os gráficos
```{r fig.height=6, fig.width=10}
g1 + g2 # Com o pacote patchwork podemos combinar os gráficos dessa forma.
```


---
# Objeto de série temporal
Para criar um objeto específico de série temporal temos o seguinte método:

```{r}
vol_serv_es_sa <- ts(data = dados_tidy$indice_bf_sa_volume_ES, 
                     start = c(2011,1), 
                     frequency = 12)
vol_serv_es_sa
```

---
# Objeto de série temporal
Dica: ao utilizar o pacote *forecast*, vocês têm acesso a função *autoplot()* que facilita a visualização das séries de temporais.

```{r message=FALSE, warning=FALSE, fig.height=5, fig.width=10}
library(forecast)
autoplot(vol_serv_es_sa)
```

---
# Objeto de série temporal
## Conclusões
O objeto criado toma a forma de um vetor e pode ser utilizado independentemente de uma base de dados além de possuir funcionalidades específicas para análise de séries de tempo. Esse método vai ser muito útil para a segunda parte do curso.
---

class: center, middle

# Obrigado!
Victor Nunes Toscano
Slides criados pelo pacote R [**xaringan**](https://github.com/yihui/xaringan).
